臺灣高等法院民事判決　　　　　　　　　100年度上字第449號
上　訴　人　顏式淇
訴訟代理人　張信陽律師
　　　　　　簡嘉宏律師
被　上訴人　陳昌益
訴訟代理人　黃宜嫺
　　　　　　楊金順律師
複　代理人　董家均律師
上列當事人間返還權狀事件，上訴人對於民國100年3月3日臺灣
臺北地方法院第一審判決（99年度訴字第3389號）提起上訴，經
本院於100年8月16日言詞辯論終結，判決如下：
    主  文
原判決廢棄。
被上訴人在第一審之訴駁回。
第一、二審訴訟費用由被上訴人負擔。
    事實及理由
壹、程序方面
    被上訴人於原審另以：伊與原審被告曾仁發（下稱曾仁發）
    簽訂不動產買賣契約書（下稱系爭買賣契約），由曾仁發向
    伊買受坐落於臺北市○○區○○段6小段275、275-1地號土
    地（所有權應有部分各為240分之8），及其上建號1312即門
    牌號碼臺北市○○○路○段161巷45-1號房屋（下合稱系爭房
    地）。伊依系爭買賣契約第3條第1項約定交付系爭房地所有
    權狀（下稱系爭權狀）予上訴人，上訴人係為曾仁發占有系
    爭權狀，故上訴人為系爭權狀之直接占有人，而曾仁發則為
    間接占有人。嗣伊終止與上訴人間之委任契約（上訴人為被
    上訴人、曾仁發辦理系爭買賣契約相關事項之契約關係，下
    通稱為系爭委任契約），並合法解除系爭買賣契約，曾仁發
    、上訴人現仍占有系爭權狀，即屬無權占有，爰依民法第76
    7 條第1項前段規定，為備位之訴，而請求曾仁發、上訴人
    返還系爭權狀等情。惟被上訴人明確陳稱：於本院不主張備
    位之訴部分等語（見本院卷第36頁背面）。職是，基於被上
    訴人之程序選擇權，則被上訴人於原審之備位之訴，本院自
    無論列之必要，亦毋庸通知曾仁發續行訴訟程序，先此指明
    。
貳、實體方面
一、被上訴人主張：伊與曾仁發於民國98年10月19日，經訴外人
    21世紀不動產南港站前加盟店家宏不動產仲介經紀有限公司
    （下稱家宏公司）居間簽訂系爭買賣契約，由曾仁發向伊買
    受系爭房地，並約定買賣價金為新臺幣（下同）8900萬元。
    曾仁發已給付第一期簽約款1800萬元予伊，伊亦依系爭買賣
    契約第3條第1項約定，將系爭權狀交付曾仁發，並由曾仁發
    交付予上訴人，以便辦理系爭房地所有權移轉登記事宜，是
    伊與上訴人間就辦理系爭房地所有權移轉登記之事務處理，
    有委任之合意，而成立系爭委任契約。而依民法第549條第1
    項規定，伊得隨時終止系爭委任契約，遂以99年9月10日民
    事訴之追加聲請狀（下稱系爭聲請狀）之送達，作為對上訴
    人終止系爭委任契約之意思表示，且上訴人業於99年9月14
    日收受系爭聲請狀，伊自已合法解除系爭委任契約。惟上訴
    人仍占有系爭權狀，即屬無權占有，依民法第767條第1項前
    段規定，伊自得請求上訴人返還系爭權狀等情，並聲明：上
    訴人應將系爭權狀返還予伊（未繫屬本院部分，即關於被上
    訴人就備位聲明之原因事實，於茲不贅）。
二、上訴人則以：被上訴人將系爭權狀交付予伊，非僅基於伊與
    被上訴人間之系爭委任契約，而為系爭買賣契約之附隨義務
    ，除非系爭買賣契約業經解除，被上訴人不得終止系爭委任
    契約。又被上訴人與曾仁發約定，被上訴人有先履行系爭房
    地所有權移轉義務，曾仁發始有給付尾款7100萬元予被上訴
    人之義務。縱被上訴人無先履行移轉系爭房地所有權之義務
    ，惟交屋與尾款交付立於同時履行之地位，曾仁發亦得主張
    同時履行抗辯，而不構成遲延給付。惟被上訴人迄未履行系
    爭房地所有權移轉登記義務，曾仁發即無給付尾款予被上訴
    人之義務，是被上訴人解除系爭買賣契約，為無理由。況系
    爭買賣契約縱經被上訴人解除，惟系爭房地係被上訴人委由
    家宏公司銷售，經家宏公司尋得曾仁發買受，伊為家宏公司
    之特約代書，非受曾仁發委任占有系爭權狀等語資為抗辯，
    而聲明：被上訴人於原審之訴駁回。
三、本件經原審判決上訴人應將系爭權狀返還予被上訴人。上訴
    人不服原審判決，提起上訴，聲明為：(一)原判決廢棄。(二)被
    上訴人於第一審之訴駁回。被上訴人則聲明：上訴駁回。
四、兩造不爭執之事項（見本院卷第83頁至第84頁，並依判決格
    式修正或刪減文句，或依爭點論述順序整理內容）
（一）被上訴人於98年10月19日與曾仁發簽訂系爭買賣契約，將
      其所有之系爭房地出賣予曾仁發，約定買賣價金為8900萬
      元。曾仁發已給付第一期簽約款1800萬元予被上訴人（原
      審卷第7頁至第11頁）。
（二）被上訴人與曾仁發於98年10月19日簽立系爭買賣爭契約時
      ，業將系爭權狀交付予曾仁發，經曾仁發轉交予上訴人，
      以便辦理系爭房地所有權移轉登記事宜。上訴人現為系爭
      權狀之直接占有人。
（三）被上訴人於98年12月21日以臺北光復郵局第2970號存證信
      函（下稱981221存證信函），表示曾仁發應於98年12月5
      日前付清全部買賣價金，然迄今尚未依約給付，並催告曾
      仁發儘速給付，業經曾仁發收受（原審卷第12頁、第13頁
      、第58頁）。
（四）被上訴人於99年3月16日以臺北光復郵局第504號存證信函
      （下稱990316存證信函），向曾仁發為解除系爭買賣契約
      之意思表示，業經曾仁發收受（原審卷第14、15、58頁）
      。
（五）被上訴人於99年3月22日以臺北光復郵局第560號存證信函
      （下稱990322存證信函），再次向曾仁發為解除系爭買賣
      契約之意思表示，業經曾仁發收受（原審卷第16頁、第17
      頁、第58頁）。
（六）曾仁發分別於99年3月23日、99年3月24日以臺北南海郵局
      第403號存證信函、臺北光復郵局第587號存證信函（下分
      別稱990323存證信函、990324存證信函），回覆被上訴人
      解除系爭買賣契約並無理由（原審卷第59頁至第67頁）。
（七）兩造對於下列往來關聯事件時序經過不爭執。
  １、98年9月21日：黃宜嫻將系爭建物B室出租予王雪松（見原
      審卷第83頁至第85頁）。
  ２、98年10月19日：被上訴人與曾仁發簽訂系爭買賣契約（見
      原審卷第7頁至第11頁 ）。
  ３、98年11月24日：上訴人至被上訴人委任律師成介之律師事
      務所拿取被上訴人印鑑證明，並簽立切結書（見原審卷第
      199頁，下稱系爭切結書）。
  ４、98年12月5日：依系爭買賣契約第13條第2項約定，為曾仁
      發給付全部價款之日期，亦為系爭房地點交日期。
  ５、98年12月21日：被上訴人委由成介之律師以981221存證信
      函致家宏公司（見原審卷第12頁）。
  ６、99年1月29日：黃宜嫻將系爭建物F室出租予李棻妮（見原
      審卷第86頁至第88頁）。
  ７、99年2月間：黃宜嫻將系爭建物C室出租予張湫筑（見原審
      卷第90頁至第93頁）。
  ８、99年2月9日：被上訴人、曾仁發、王瑞霞、許凌琇、黃宜
      嫺、陳文熙至成介之律師處協商尾款給付問題，未有結果
      。
  ９、99年2月11日：被上訴人、曾仁發、王瑞霞、許凌琇、黃
      宜嫺、陳文熙、綽號麻吉至成介之律師處協商尾款給付問
      題，未有結果。
  10、99年3月16日：被上訴人委由成介之律師以990316存證信
      函致曾仁發、上訴人、家宏公司（見原審卷第14 頁至第
      15頁）。
  11、99年3月22日：被上訴人委由成介之律師以990322存證信
      函致曾仁發、上訴人、家宏公司（見原審卷第16 頁至第
      17頁）。
  12、99年3月23日：曾仁發委由邵良正律師以990323存證信函
      致被上訴人、成介之律師（見原審卷第62頁至第67頁）。
  13、99年3月24日：曾仁發委由邵良正律師以990324存證信函
      致被上訴人、成介之律師、上訴人（見原審卷第59頁至第
      61頁）。
  14、99年5月11日：被上訴人與曾仁發至臺北市議會協調。
（八）上揭事項，並有兩造不爭執其形式真正（見本院卷第84頁
      背面）之系爭買賣契約、981221存證信函、990316存證信
      函、990322存證信函、990323存證信函、990324存證信函
      、房屋租賃契約、系爭切結書（均影本）附卷可稽（分別
      見原審卷第7頁至第17頁、第59頁至第67頁、第86頁至第
      88 頁、第90頁至第93頁、第199頁），自堪信為真實。
五、經本院於100年6月16日與兩造整理並協議簡化之爭點為（見
    本院卷第84頁，並依本院論述之先後與妥適，而調整其順序
    、內容）
（一）上訴人得否於本院提出攻防方法？
（二）兩造就系爭房地所有權移轉登記事項，是否成立系爭委任
      契約？系爭委任契約係存在於兩造之間？或者曾仁發亦為
      系爭委任契約之委任人？
（三）被上訴人得否單獨終止系爭委任契約？系爭委任契約是否
      業經被上訴人合法終止？
（四）被上訴人依民法第767條第1項前段規定，請求上訴人返還
      系爭權狀，有無理由？
六、茲就爭點分別論述如下
（一）上訴人得於本院提出攻防方法。
  １、被上訴人係主張：上訴人於原審審理期間受合法通知，均
      未到庭，亦未提出任何書面陳述為主張，待原審判決後，
      始提起上訴，並抗辯系爭委任契約乃受伊與曾仁發共同委
      任云云，顯係於第二審始提出新攻擊防禦方法。是以上訴
      人之學經歷而言，顯有可歸責之事由，且無顯失公平之情
      形，故不應許其於第二審提出新攻擊防禦方法云云。
  ２、第按，當事人於第二審不得提出新攻擊或防禦方法。但如
      不許其提出顯失公平者，不在此限，此觀諸民事訴訟法第
      447條第1項但書第6款規定自明。且按，民事訴訟所謂不
      干涉主義（廣義的辯論主義），係指當事人所未聲明之利
      益，不得歸之於當事人，所未提出之事實及證據，亦不得
      斟酌之，此觀之民事訴訟法第388條規定即明。至於適用
      法律，係法官之職責，不受當事人所主張法律見解之拘束
      。因此，辯論主義之範圍，僅為判決基礎之事實及其所憑
      之證據，而不及於法律之適用。又關於契約之定性，即契
      約之性質在法律上應如何評價，屬於法律適用之範圍。法
      院依辯論主義之審理原則，就當事人事實上之陳述，依調
      查證據結果確定契約之內容後，應依職權判斷該契約在法
      律上之性質，不受當事人所陳述法律意見之拘束。
  ３、復按，自認係就他造所主張不利於己之事實，在訴訟上承
      認其為真實之行為。至某一事實，在法律上之性質如何，
      專屬法律問題，不得以之為自認之客體（最高法院32年上
      字第5011號判例意旨參照）。由是而論，當事人所承認之
      事實，該當何種法律關係，屬法律評價範疇，應由法院依
      職權認定之，而不受當事人主張之法律見解拘束。
  ４、經查，關於被上訴人與曾仁發簽訂系爭買賣契約時，被上
      訴人業將系爭權狀交付予曾仁發，經曾仁發轉交上訴人，
      以便辦理系爭房地所有權移轉登記事宜，上訴人現為系爭
      權狀之直接占有人，嗣被上訴人與曾仁發就系爭買賣契約
      之履行發生爭議等事實，為兩造所無異詞（見上四之（一
      ）、（二）及（七）２至５、８至14所示），自堪認為實
      在。基此可知，上訴人就被上訴人主張之原因事實經過，
      並未爭執，其所爭執者，厥為系爭委任契約究係存在於兩
      造之間？或者曾仁發亦為系爭委任契約之委任人？被上訴
      人得否單獨終止系爭委任契約？系爭委任契約是否業經被
      上訴人合法終止等項，至屬明悉。
  ５、然而，關於上４所示各項爭執，實乃系爭委任契約在法律
      上應如何評價，即屬於法律適用之範圍。申言之，就被上
      訴人得否單獨向上訴人終止系爭委任契約？被上訴人以系
      爭聲請狀之送達，為對上訴人終止系爭委任契約之意思表
      示，其效力如何？揆諸上２、３之說明意旨，實屬法律評
      價範疇，應由本院依職權認定之，而不受兩造主張、抗辯
      之法律見解所拘束，至為明顯。
  ６、據此，上訴人雖於原審未為聲明、陳述，而於本院始就系
      爭委任契約之當事人、性質、系爭聲請狀效力等項為抗辯
      ，要說明其就系爭委任契約關係之法律見解，僅供本院為
      判斷之審酌意見，而不得拘束本院。職是，應無不許上訴
      人於本院提出上開抗辯之理，堪予認定。
（二）系爭委任契約之委任人應包括曾仁發，而非僅存於兩造之
      間。
  １、被上訴人係以：伊將系爭權狀交付上訴人，以便辦理系爭
      房地所有權移轉登記事宜，是上訴人保管系爭權狀自屬為
      伊處理事務，兩造間自已成立系爭委任契約。至於土地登
      記規則第26條僅規定權利人、義務人需會同申請，不能資
      為伊與曾仁發共同委任上訴人之依據。是關於系爭房地所
      有權登記事宜之系爭委任契約，僅存在於兩造之間，而與
      曾仁發無涉云云。
  ２、惟按，契約應以當事人立約當時之真意為準，而真意何在
      ，又應以過去事實及其他一切證據資料為斷定之標準，不
      能拘泥文字致失真意（最高法院19年上字第453號判例參
      照）。職是而論，解釋契約，應於文義上及論理上詳為推
      求，以探求當事人立約時之真意，並通觀全文，斟酌訂約
      當時及過去之事實、交易上之習慣等其他一切證據資料，
      本於經驗法則及誠信原則，從該契約所根基之原因事實、
      主要目的、經濟價值、社會客觀認知及當事人所欲表示之
      法律效果，作全盤之觀察，以為判斷之基礎，不能徒拘泥
      字面或截取一二語，任意推解致失其真意。
  ３、再按，曾仁發於簽訂系爭買賣契約時，應簽發與尾款同額
      且指定被上訴人為受款人之禁止背書轉讓本票乙紙交付上
      訴人保管，以作為擔保，俟尾款付清時返還；被上訴人亦
      應同時將系爭權狀先交上訴人保管，俾辦理產權移轉使用
      ；被上訴人應將系爭房地移轉登記所需之書類及證明文件
      蓋妥印鑑章，於曾仁發給付備證款、用印款時，交付上訴
      人開始辦理產權移轉登記手續等情，此觀諸系爭買賣契約
      第二條第二項、第三條第一項等約定即明。
  ４、卷查，被上訴人與曾仁發簽立系爭買賣爭契約時，業將系
      爭權狀交付予曾仁發，經曾仁發轉交予上訴人，以便辦理
      系爭房地所有權移轉登記事宜；被上訴人先後於99年3月1
      6日、同月22日各以990316存證信函、990322存證信函，
      向曾仁發為解除系爭買賣契約之意思表示；曾仁發則分別
      於99年3月23日、99年3月24日各以990323存證信函、9903
      24存證信函，回覆被上訴人解除系爭買賣契約並無理由等
      節，為兩造所不爭執（見上四之（二）、（四）、（五）
      、（六）所述），自堪認為實在。
  ５、復查，上訴人於98年11月24日至被上訴人委任律師成介之
      律師事務所拿取被上訴人之印鑑證明時，並簽立系爭切結
      書等情，亦為兩造所無異詞（見上四之（七）３所述），
      且有系爭切結書附卷可憑（見原審卷35頁、第199頁）。
      另上訴人辯稱：曾仁發亦於98年10月19日簽發本票一紙（
      影本見原審卷第36頁，下稱系爭本票）交付上訴人保管；
      系爭本票由上訴人保管中遺失等語，業據上訴人提出遺失
      案件報案證明申請書影本為證（見本院卷第213頁），復
      為被上訴人所不爭執（見本院卷第209頁）。由是觀之，
      上訴人係依上３所示之系爭買賣契約約定，而分別保管系
      爭權狀、系爭本票，並取得被上訴人之印鑑證明，且簽立
      系爭切結書，以受託辦理系爭房地之移轉登記事務，而協
      助系爭買賣契約之履行，當可確定。
  ６、準此，細繹系爭委任契約乃根源於系爭買賣契約之成立；
      其主要目的在於系爭買賣契約之履行，即由上訴人辦理系
      爭房地之移轉登記事務；又為避免上訴人或曾仁發違約，
      分別有系爭本票、系爭切結書之簽發或保管；系爭買賣契
      約未有履約保證之約定（見本院卷第209頁）等情事以察
      ，足徵系爭委任契約要係被上訴人、曾仁發依系爭買賣契
      約約定，共同委任上訴人辦理系爭房地之移轉登記相關事
      務，並有確保系爭買賣契約履行之目的，堪予認定。
  ７、況按，土地登記，除本規則另有規定外，應由權利人及義
      務人會同申請之。土地登記規則第26條定有明文。是以，
      被上訴人乃系爭房地所有權移轉登記之義務人，而曾仁發
      為系爭房地所有權移轉登記之權利人。因此，上訴人抗辯
      ：伊係受被上訴人、曾仁發共同委任，而依系爭買賣契約
      第二條第二項約定，暫時為雙方保管系爭權狀、系爭本票
      ，以確保系爭買賣契約順利履行等語，實堪採信。
  ８、至查，曾仁發雖於原審陳稱：上訴人非受其委任占有系爭
      權狀，被上訴人係依系爭買賣契約約定交付予上訴人，系
      爭委任契約係存在於兩造之間，而與其無涉云云。然而，
      此為曾仁發於原審之攻防方法、或對系爭委任契約性質之
      法律意見，自不得拘束上訴人，尤無從據為法律判斷之依
      憑，併此指明。
  ９、從而，系爭委任契約之委任人應包括被上訴人與曾仁發，
      而非僅存於兩造之間，洵堪認定。
（三）被上訴人不得單獨終止系爭委任契約，故系爭委任契約未
      經被上訴人合法終止。
  １、被上訴人係主張：系爭房地移轉所有權登記事項之系爭委
      任契約，僅存於兩造之間，伊得單獨終止系爭委任契約，
      故系爭委任契約業經伊以系爭聲請狀合法終止云云。
  ２、經按，當事人之任何一方，得隨時終止委任契約。民法第
      549條第1項固有明定。惟解除權之行使，應向他方當事人
      以意思表示為之。契約當事人之一方有數人者，前項意思
      表示，應由其全體或向其全體為之。又第258條及第260條
      之規定，於當事人依法律之規定終止契約者準用之。民法
      第258條第1項、第2項、第263條分別定有明文。職是而論
      ，委任契約之一方有數人者，雖得隨時終止委任契約，但
      應由該數人全體向他方以意思表示為之，至屬明灼。
  ３、承上（二）所述，系爭委任契約之委任人，應包括被上訴
      人與曾仁發二者，而非僅被上訴人。從而，被上訴人單獨
      以系爭聲請狀對上訴人為終止系爭委任契約之意思表示，
      而未與曾仁發共同為之，自不發生終止系爭委任契約之效
      力，至為明確。
  ４、甚且，被上訴人、曾仁發共同委任上訴人之內容，乃辦理
      系爭房地之移轉登記相關事務等情，業經認定如上（見上
      （二）之５、６、７所載），尤見該事務係屬不可分，被
      上訴人自不得單獨終止系爭委任契約，至屬明悉。是故，
      系爭委任契約未因系爭聲請狀之送達而終止，洵堪認定。
（四）被上訴人依民法第767條第1項前段規定，請求上訴人返還
      系爭權狀，為無理由。
  １、復按，所有人對於無權占有或侵奪其所有物者，得請求返
      還之。民法第767條第1項固有明文。惟所謂無權占有，乃
      指無占有之正當權源，而仍占有其物之謂。若占有人之占
      有具有本權者，無論其本權為債權、物權或其他權源，均
      非無權占有，所有人即不得請求占有人返還其物。
  ２、經查，被上訴人主張：已依系爭聲請狀終止系爭委任契約
      云云，尚非可取，業據認定如上（三）所述。因此，被上
      訴人所稱：系爭委任契約既經終止，則上訴人占有系爭權
      狀，即屬無權占有等語，亦不足採。易言之，上訴人係因
      系爭委任契約而占有系爭權狀，故系爭委任契約即為其占
      有系爭權狀之合法本權。然系爭委任契約未因被上訴人以
      系爭聲請狀之終止而消滅，是上訴人自得續行占有系爭權
      狀，堪予認定。
  ３、職是，上訴人辯稱：系爭委任契約未因系爭聲請狀之送達
      而終止，系爭委任契約關係仍然存在，伊自得占有系爭權
      狀等語，堪予採信。是故，被上訴人依民法第767條第1項
      前段規定，請求上訴人返還系爭權狀，為無理由，實堪認
      定。
七、綜上所述，上訴人抗辯：其依系爭委任契約有權占有系爭權
    狀等語，自屬可信。被上訴人主張：系爭委任契約業經終止
    云云，為不足採。從而，被上訴人本於民法第767條第1項前
    段規定，請求上訴人返還系爭權狀，為無理由，不應准許。
    。原審判命上訴人為給付，自有未洽。上訴意旨指摘原判決
    不當，求予廢棄改判，為有理由。自應由本院予以廢棄改判
    ，如主文第二項所示。
八、本件事證已臻明確，至於未論述之爭點；兩造其餘之攻擊或
    防禦方法；未經援用之證據，經本院斟酌後，認為均不足以
    影響本判決之結果，自無一一詳予論駁之必要，併此敘明。
九、據上論結，本件上訴為有理由，依民事訴訟法第450條、第
    78條，判決如主文。
中    華    民    國   100    年    8     月    30    日
                  民事第五庭
                        審判長法  官  李錦美
                              法  官  黃雯惠
                              法  官  鍾任賜
正本係照原本作成。
如不服本判決，應於收受送達後20日內向本院提出上訴書狀，其
未表明上訴理由者，應於提出上訴後20日內向本院補提理由書狀
（均須按他造當事人之人數附繕本）上訴時應提出委任律師或具
有律師資格之人之委任狀；委任有律師資格者，另應附具律師資
格證書及釋明委任人與受任人有民事訴訟法第466條之1第1項但
書或第2項（詳附註）所定關係之釋明文書影本，如委任律師提
起上訴者，應一併繳納上訴審裁判費。
中    華    民    國   100    年    8     月    30    日

                              書記官  吳金來
附註：
民事訴訟法第466條之1（第1項、第2項）：
對於第二審判決上訴，上訴人應委任律師為訴訟代理人。但上訴
人或其他法定代理人具有律師資格者，不在此限。
上訴人之配偶、三親等內之血親、二親等內之姻親，或上訴人為
法人、中央或地方機關時，其所屬專任人員具有律師資格並經法
院認為適當者，亦得為第三審訴訟代理人。